【裁判字號】    90,訴,8
【裁判日期】    900718
【裁判案由】    違反商業會計法等
【裁判全文】
臺灣苗栗地方法院刑事判決                                九十年度訴字第八號
    公  訴  人  臺灣苗栗地方法院檢察署檢察官
    被      告  丁○○
右列被告因違反稅捐稽徵法等案件，經檢察官提起公訴（八十九年度偵緝字第一九九
號、第二一五）暨同署檢察官請求併案審理（八十九年度偵字第四九九六號、九十年
度偵字第一九七八號），本院判決如左：
    主  文
丁○○公司負責人為納稅義務人，以不正當方法逃漏稅捐，處有期徒刑伍月，如易科
罰金以參佰元折算壹日；又商業負責人，以明知為不實之事項，而填製會計憑證，處
有期徒刑月，如易科罰金以參佰元折算壹日；應執行有期徒刑陸月，如易科罰金以
參佰元折算壹日。緩刑年。
    事  實
一、丁○○係苗栗縣頭份鎮民生里二鄰新屋家一三四之十九號精新機械工程有限公司
    （下稱精新公司）之負責人，為商業會計法第四條所稱之商業負責人，且為從事
    業務之人，負有據實製作各類所得扣繳暨免扣繳憑單之義務，明知己○○、乙○○（原名王基明）、丙○○、甲○○（下稱己○○等四人）於民國八十七年間並
    未在精新公司任職領取薪資，竟為圖逃漏稅捐，於民國八十八年一月三十日申報
    八十七年度營利事業所得稅前，利用不知情之會計人員填製己○○等四人自八十
    七年一月至十二月間各向精新公司具領新臺幣（下同）己○○二十八萬六千四百
    元、乙○○二十八萬六千四百元、丙○○二十九萬四千九百元、甲○○二十七萬
    八千元之薪資之各類所得扣繳暨免扣繳憑單之業務上文書，而填製不實之會計憑
    證，以虛增營業成本，進而於八十八年一月三十日持向財政部台灣省中區國稅局
    竹南稽徵所（下稱竹南稽徵所）申報扣抵精新公司八十七年度之營利事業所得稅
    而行使之，以此不正當方法逃漏該公司營利事業所得一百一十四萬五千七百元之
    稅額，足生損害於己○○等四人及稅捐稽徵機關課稅之正確性。嗣己○○等四人
    接獲稅捐稽徵機關補稅通知後，始查悉上情。
二、案經財政部臺灣省中區國稅局竹南稽徵所移送臺灣苗栗地方法院檢察署檢察官偵
    查起訴。
    理  由
一、訊據被告丁○○除坦承伊係精新公司之負責人及有申報被害人己○○等四人之所
    得外，矢口否認有何違反商業會計法、稅捐稽徵法之犯行，辯稱：自八十七年即
    與案外人即荻威公司之老闆戊○○合夥，包含桃園縣之大江購物中心工程，後來
    因資金不足，才有張幸雄加入，己○○等四人之薪水，伊有支付，當時依約定以
    荻威公司之名義加保，現因荻威公司之負責人戊○○害怕有法律責任，不肯承認
    ，伊亦無可奈何云云，惟查右揭事實業據證人戊○○結證稱：伊兩人在八十八年
    二月十一日開始協議合作，但是直到八十八年四、五月，被告才在楊梅廠開始而
    作，本案檢舉人都在員林廠工作，員林廠是由狄威負責等語綦詳，再參諸被告庭
    呈之卷附協議書，兩造訂約日期為八十八年二月十一日，核與證人戊○○之證述
    相符，是證人戊○○之證述應堪採信。次查，證人即本案之檢舉人己○○等四人
    ，均證稱，伊等均未曾在精新公司工作過，薪資均係向荻威公司領取，金額即依
    荻威公司所發之扣繳憑單，均不知精新公司為何再發薪資扣繳憑單，使伊等須多
    負擔所得稅等語，互核與證人戊○○之證詞相符，足見己○○等四人於八十七年
    一月至十二月，均未在精新公司任職及支領薪水之事實，而被告空言辯稱，卻始
    終未能提出伊與戊○○於八十七年即開始合作之任何證據及任何薪資發放明細以
    實其說，復參諸證人己○○等四人，與被告素無嫌隙，殊無設詞誣陷之理，被告
    之辯稱顯係卸責之詞，不足採信。此外，復有己○○等四人之檢舉書、財政部台
    灣省中區國稅局竹南稽徵所八十九年八月八日中區國稅竹南資字第八九０００七
    七九一號函附之營利事業所得稅結算申報書、各類所得扣繳暨免扣繳憑單等資料
    ，各類所得扣繳暨免照繳憑單、在職證明書、勞工保險被保險人投保資料表、綜
    合所得稅核定通知書在卷可稽，事證明確，被告犯行堪以認定。
二、被告擔任精新公司之負責人，有該公司變更登記事項卡在卷可稽，其為商業會計
    法第四條所稱之商業負責人，且為從事業務之人。明知己○○等四人於八十七年
    間未在精新公司任職領薪，竟填製該四人於八十七年度領薪之不實各類所得扣繳
    暨免扣繳憑單，持以申報稅捐，自足以生損害於己○○等四人及稅捐稽徵機關課
    稅之正確性，核其所為係犯商業會計法第七十一條第一款之明知為不實之事項而
    填製會計憑證罪；至其為納稅義務人精新公司之負責人，持不實之各類所得扣繳
    暨免扣繳憑單虛報己○○等四人之薪資，以此不正當方法逃漏營利事業所得稅，
    核其所為係犯稅捐稽徵法第四十一條、第四十七第一款之以不正當方法逃漏稅捐
    罪。按營利事業填報「各類所得扣繳暨免扣繳憑單」，乃附隨其業務而製作，為
    業務上所掌文書，此種扣繳憑單內容如有不實，而足生損害於公眾及他人，即係
    犯業務上登載不實文書之罪名，此有最高法院七十年九月二十一日第九次刑事庭
    會議決議可參；而「各類所得扣繳暨免扣繳憑單」係屬商業會計法所規定之原始
    憑證，亦據經濟部以八十八年五月四日經（八八）商字第八八二０九三八五號函
    函示甚詳，並有最高法院八十七年臺上字第五六七號判決可稽；次按商業會計法
    第七十一條第一款之處罰規定，與刑法第二百十五條所規範之犯罪態樣相同，即
    係後者之特別法，依特別法優於普通法，自應優先適用商業會計法第七十一條第
    一款之填製不實會計憑證罪處斷，而無適用刑法第二百十五條之餘地，此有最高
    法院七十九年度臺上字第四九六四號、八十七年度臺上字第一一號判決可資參照
    。是被告填製不實之各類所得扣繳暨免扣繳憑單，核係犯商業會計法第七十一條
    第一款之以明知為不實之事項而填製會計憑證罪。又被告填製不實之各類所得扣
    繳暨免扣繳憑單持以報稅逃漏營利事業所得稅，均係利用不知情之會計事務所人
    員為之，屬間接正犯。被告於申報精新公司公司八十七年度營利事業所得稅時，
    以一申報行為虛報己○○等四人之薪資，同時侵害己○○等四人之法益，為想像
    競合犯。又按「公司為法人，公司負責人為自然人，二者在法律上並非同一人格
    主體。公司負責人為公司之代表，其為公司所為行為，應由公司負責。故公司負
    責人為公司以不正當方法逃漏稅捐，因納稅義務人為公司，其所觸犯稅捐稽徵法
    第四十一條之罪之犯罪或受罰主體，仍為公司，而非公司負責人，僅因公司於事
    實上無從擔負自由刑之責任，基於刑事政策上之考慮，同法第四十七條第一款將
    納稅義務人之公司應處徒刑之規定，轉嫁於公司負責人。是公司負責人依該條款
    而適用徒刑之處罰，乃屬代罰之性質，並非因其本身之犯罪而負行為責任。又刑
    法第五十五條所規定之牽連犯，必須同一人犯一罪而其方法或結果行為另犯他罪
    名，始克相當；亦即必須同一犯罪主體之二個以上犯罪行為間，具有目的與方法
    、或目的與結果之關係，始得從一重處斷。公司負責人為納稅義務人之公司以不
    正當方法逃漏稅捐，既非稅捐稽徵法第四十一條之犯罪或受罰主體，僅依同法第
    四十七條第一款之規定，代替公司受徒刑之處罰，自與其本身為犯罪主體所犯其
    他罪名（如刑法第二百十六條、第二百十五條、商業會計法第七十一條第一款等
    罪）間，不具牽連犯關係。」（最高法院八十八年台非字第一四九號著有判決可
    參），即按刑法第五十五條所謂之牽連犯，必須二個以上之行為有方法與結果之
    關係，始足構成，亦即必須以犯一罪之方法行為犯他罪，或以犯一罪之結果行為
    犯他罪，方得成立牽連關係，公司負責人既非逃漏稅捐之納稅義務人，其僅係代
    罰而已，公司以不正當方法逃漏稅捐，縱由該公司負責人或其他有權代表公司之
    自然人代表公司為之，究非屬於公司負責人本身之犯罪行為，自與該公司負責人
    之其他犯罪行為間，無方法結果之牽連關係可言；是被告所犯上開二罪，犯意各
    別，罪名互異，應予分論併罰，公訴人認有方法結果之牽連關係，尚有未洽。又
    被害人丙○○、甲○○等二人部分，雖未據公訴人起訴，然本院認有想像競合之
    關係，為起訴效力所及，基於審判不可分原則，應併予審理，附此敘明。再查被
    告行為後，刑法第四十一條第一項業已於九十年一月十日修正公布為犯最重本刑
    為五年以下有期徒刑以下之刑之罪，而受六個月以下有期徒刑或拘役之宣告，因
    身體、教育、職業、家庭之關係或其他正當事由，執行顯有困難者，得以一元以
    上三元以下折算一日，易科罰金，並於同年月十二日生效，是被告犯罪後法律已
    有變更，比較新舊法之結果，以新法有利於被告，依刑法第二條第一項前段之規
    定，應適用最有利於被告之新法，即裁判時之刑法第四十一條第一項前段處罰。
    爰審酌被告虛報薪資逃漏稅，影響稅捐稽徵之正確性暨其生活狀況、品行、智識
    程度、犯罪之動機、目的、手段、所生危害及犯罪後態度等一切情狀，各量處如
    主文所示之刑並諭知易科罰金之折算標準及定其應執行刑，再就執行刑諭知易科
    罰金之折算標準。末查，被告未曾受有期徒刑以上刑之宣告，有臺灣高等法院檢
    察署刑案紀錄簡覆表在卷可稽，因短於思慮，致觸犯本案犯行，經此起訴審判之
    教訓後，當知所警惕，信無再犯之虞，本院認前開對其宣告之刑，以暫不執行為
    適當，爰併諭知緩刑三年，希啟自新。
據上論斷，應依刑事訴訟法第二百九十九條第一項前段，商業會計法第七十一條第一
款，稅捐稽徵法第四十一條、第四十七條第一款，刑法第十一條前段、第二條第一項
前段、第五十五條、第五十一條第五款、第四十一條第一項前段、第七十四條第一款
，判決如主文。
本案經檢察官呂增達到庭執行職務
中      華      民      國    九十      年      七      月     十八     日
                                    臺灣苗栗地方法院刑事第一庭
                                            法  官  林  靜  雯
右正本證明與原本無異。
如不服本判決，應於判決送達後十日內向本院提出上訴狀( 應附繕本 )，上訴於臺灣
高等法院台中分院。
                                    書記官   歐明秀
中      華      民      國    九十      年      七      月     二十     日
附錄：
稅捐稽徵法第四十一條
納稅義務人以詐術或其他不正當方法逃漏稅捐者，處五年以下有期徒刑、拘役或科或
併科新台幣六萬元以下罰金。
商業會計法第七十一條
商業負責人、主辦及經辦會計人員或依法受託代他人處理會計事務之人員有左列情事
之一者，處五年以下有期徒刑、拘役或科或併科新台幣十五萬元以下罰金：
一  以明知為不實之事項，而填製會計憑證或記入帳冊者。
二  故意使應保存之會計憑證、帳簿報表滅失毀損者。
三  意圖不法之利益而偽造、變造會計憑證、帳簿報表內容或撕毀其頁數者。
四  故意遺漏會計事項不為記錄，致使財務報表發生不實之結果者。
五  其他利用不正當方法，致使會計事項或財務報表發生不實之結果者。


司法院資訊處製作；財團法人民間司法改革基金會備份。
